臺灣臺南地方法院民事判決　　　　　　 95年度重訴字第194號
原　　　告　乙○○
訴訟代理人　何建宏律師
被　　　告　丙○○○
訴訟代理人　徐朝琴律師
上列當事人間請求返還土地等事件，經本院於民國96年11月22日
言詞辯論終結，判決如下：
    主  文
原告之訴及假執行之聲請均駁回。
訴訟費用新臺幣壹拾貳萬貳仟伍佰壹拾玖元由原告負擔。
    事實及理由
一、程序方面：按訴狀送達後，原告不得將原訴變更或追加他訴
    ，但擴張或減縮應受判決事項之聲明，或因情事變更而以他
    項聲明代最初之聲明者，不在此限，民事訴訟法第255條第1
    項第3款、第4款定有明文。查原告起訴時原請求被告將座落
    臺南市○○區○○段 510-24、510-4、510-6、509-2地號土
    地上如附圖三所示編號 D、E、F、G、H、I、J、K、L之水池
    及竹屋拆除，並將附圖四所示圍牆範圍內，面積966.78平方
    公尺之土地返還原告。嗣於本院行準備程序中，原告將訴之
    聲明變更為：被告應將座落臺南市○○區○○段510-30、51
    0-4地號土地上，如臺南市臺南地政事務所96年4月16日函覆
    之建物測量成果圖及位置圖所示編號D、E、F、H部分之水池
    及編號 G部分之磚瓦屋拆除，並將上開測量成果圖及位置圖
    所示鐵皮圍籬西南側至附圖一所示基準線東北側間，面積19
    0.27平方公尺之土地返還原告（見原告於96年7月4日提出之
    民事準備續（一）狀）；其後因本件土地地號變更，原告再
    將其訴之聲明更改為被告應將座落臺南市○○區○○段510-
    30、510-36地號土地上，如附圖二所示編號D、E、F、H部分
    之水池及編號 G部分之磚瓦屋拆除，並將附圖二所示鐵皮圍
    籬西南側至附圖一所示基準線東北側間，面積190.27平方公
    尺之土地返還原告（見原告96年 9月28日提出之民事準備續
    （二）狀），經核前者屬減縮應受判決事項之聲明，而後者
    則係因情事變更，以他項聲明代最初聲明，均與前揭規定相
    符，應予准許，合先敘明。
二、原告起訴主張：
  (一)座落臺南市○○區○○段 510-30、510-31、510-4、510-24
    地號（其中 510-4地號土地嗣後因臺南市臺南地政事務所受
    理分割案件而變更地號為510-36地號）土地，如附圖一所示
    A部分，面積 400.09平方公尺土地，原為國有土地，原告自
    民國57年起占有上開土地，並在其上興建門牌號碼臺南市○
    ○段89巷25號未保存登記房屋（面積及位置如附圖三、四所
    示甲、B、C部分）。原告於65年 3月間，將上開房屋出租予
    被告，租期5年。
  (二)參酌鈞院95年度訴字第 111號遷讓房屋事件之複丈成果圖（
    即附圖三）及證人甲○○所指原告於附圖三所示 A部分磚瓦
    屋西南側原有一木造廚房等證詞，足證原告房屋原來之建築
    格局係以附圖三所示 A部分磚瓦屋為中心，左右兩側分別有
    木造及磚造平房各一棟，與附圖三所示 A部分房屋共同構成
    「ㄇ」字型之三合院建築，該三棟房屋彼此不相連接，僅有
    自各房屋開設之門扉通行「ㄇ」字型房屋所環抱之空地始能
    發揮房屋不同功用。原告尚且在該空地上圍竹籬笆養雞鴨，
    堪認原告首先占有以鐵皮圍籬往西南側平移12公尺範圍內之
    土地。
  (三)原告將上開座落漁光路89巷25號房屋出租被告前，除房屋座
    落之基地外，既占有附連圍繞房屋周遭如附圖一所示 A部分
    ，面積400.09平方公尺之土地；而附圖一所示 A部分土地雖
    未包含於兩造所訂租賃契約之範圍，但該部分土地於使用上
    與房屋有不可分離之關係，兩造就上開土地應已成立使用借
    貸關係。茲兩造就上開房屋之租賃關係既已終止，借用之目
    的即已達成，借貸契約歸於消滅，無待原告另為終止借貸契
    約之意思表示，被告自應將附圖一所示 A部分土地返還原告
    。茲原告業已將附圖二所示鐵皮圍籬東北側，面積209.82平
    方公尺之土地（即附圖二編號 A部分）返還原告，爰依民法
    第470條、第962條之規定，請求被告將其餘部分即鐵皮圍籬
    西南側，面積190.27平方公尺之土地（計算式：400.09－20
    9.82＝190.27）返還原告。又本件被告於占用系爭土地期間
    ，自行在漁光段510-30、510-36地號土地設置如附圖二所示
    編號 D、E、F、H之水池及編號G之未保存登記磚瓦屋，被告
    自應依民法第469條第3項之規定，將上開水池及磚瓦屋拆除
    ，並將土地返還原告。
  (四)被告雖否認兩造間就附圖一所示 A部分土地成立借貸關係，
    然房屋與土地衡屬不能脫離，且如被告主張屬實，以目前土
    地經被告以鐵籬笆與房屋隔離情形觀察，原告即不能借各該
    房屋之門扉出入以通行土地聯絡各房屋達房屋預定之效用，
    足見被告抗辯房屋交付時沿房屋外牆皆為防風林，毫無多餘
    空間為原告一併交付等情不合情理。既原告當初並非僅將房
    屋交付被告使用，而包含上述經測量後如附圖一所示 A部分
    土地，則於兩造租賃契約終止後，被告除應返還系爭房屋外
    ，更應返還附連圍繞房屋之一定範圍土地，以助房屋之效用
    。就此等未約明於租賃契約，但在使用上與房屋不可分離之
    土地，兩造間應有使用借貸關係，於租賃關係終止後，借用
    目的即已達成，借貸契約即歸於消滅，無待原告另為終止借
    貸契約之意思表示。況被告現已將附圖二所示鐵皮圍籬東北
    側部分面積209.82平方公尺之土地返還原告，自無理由獨留
    原告於租約成立時一併交付其使用之系爭190.27平方公尺土
    地等語。
  (五)並聲明：求為判決被告應將座落臺南市○○區○○段510-30
    、510-36地號土地上，如附圖二所示編號D、E、F、H部分之
    水池及 G部分之磚瓦屋拆除，並將附圖二所示鐵皮圍籬西南
    側至附圖一所示基準線東北側間，面積190.27平方公尺之土
    地返還原告，並願供擔保，請准宣告假執行。
三、被告則以：
  (一)原告主張其係於57年間占有附圖一所示 A部分土地，在其上
    蓋有磚造1樓平房2棟，於65年3月始將上開房屋以每月700元
    對價出租予被告使用，並將附圖一所示 A部分土地一併無償
    交付被告使用云云，惟查：
    1.本件原告主張附圖一所示 A部分土地為無償交付被告使用
      者，無非係以兩造於65年簽訂之房屋租賃契約書為據，但
      查該等「房屋」租賃契約書，內容僅載明：租賃物為「磚
      牆瓦頂之房屋三房半廳」，其中並無隻字提及空地、庭院
      ，更無空地上另有竹屋及水池等語，是如附圖一所示 A部
      分土地確屬原告所占有，且一併交付予被告，則何以兩造
      未於契約書上有所註明或約定？又附圖一所示 A部分土地
      所佔面積及價值均高出原告房屋甚多，為何原告不將系爭
      土地一併出租予被告，收取更多的租金，反而僅是出租房
      屋而已？甚至還把土地交付被告無償使用？此顯與常情有
      違。
    2.原告先前曾就系爭土地對被告提出二次訴訟（鈞院94年度
      南簡字第 604號及94年度南簡字第1200號），其訴訟標的
      均僅載明為請求遷讓「房屋」；且訴之聲明，亦特別指明
      ：「地上建物磚造平房一棟」，並未涉及「空地」部分，
      是如系爭土地亦為原告所交付，為何未於起訴之始即一併
      請求被告返還？嗣原告於鈞院95年度訴字第 111號請求遷
      讓房屋乙案，謂「租賃物非僅房屋而已，尚包括目前圍牆
      圍起來部分之土地」，亦即主張主張系爭土地為被告所承
      租者，依租賃物返還請求權而要求系爭土地之返還，惟如
      今卻又憑空改變主張，認屬原告無償提供被告使用者，其
      前後之事實陳述及法律關係均不相一致，足見原告之主張
      ，殊屬矛盾而不實，被告特予否認。
    3.原告亦曾就本件提出和解方案，以房屋西側牆壁延伸 1.5
      公尺為底線對向切齊水池西邊一直延伸至南邊界限為止，
      界線之東邊歸原告，界線之西邊歸被告，有和解書可憑，
      倘系爭土地全屬原告所占有，則其豈會將大部分之系爭土
      地劃歸被告，而本身卻只取得一小部分土地？
    4.準此，系爭土地確屬被告自始所占有者，絕非原告出租或
      無償交付予被告使用，其主張並無理由。
  (二)原告雖舉証人李安全於鈞院95年度訴字第 111號遷讓房屋乙
    案所為之證詞為證，但查：
    1.證人李安全又證稱：「我對於兩造簽訂租約的情形並不瞭
      解…後來是誰圍圍牆我不知道」（見94.11.23言詞辯論筆
      錄第3頁第3、5、6行），及「…西邊臨海」等語（見同上
      筆錄同頁第 4行），足證證人李安全對系爭租約及系爭土
      地之利用情形既不瞭解，亦不清楚，豈可憑其於另案中之
      證言，即為本件判斷之憑據？又現行漁光路，係在系爭土
      地之西邊，而早期土地之西邊係面臨海濱，此為證人李安
      全證述明確，則何來由西邊（漁光路）出入之有？再者，
      證人李安全家門前（亦即系爭土地之東邊）即鄰有柏油路
      ，其豈有不從自家門前進出，反而須經過系爭土地再從防
      風林之林間小路出入之理？
    2.臺南市安平區戶政事務所94年12月21日函文載明：66年 9
      月 1日門牌整編只有漁光里，尚無道路；直至76年9月1日
      始有鯤鯓路之編定，可證當時才有通路，惟仍僅編為 409
      巷25號，即後來之漁光路89巷25號；因此被告當初確由系
      爭房屋大門前之漁光路89巷出入，並非早有漁光路之開通
      可供通行，足證證人李安全之証言顯與事實不符，自不足
      採信。
  (三)系爭土地於被告承租之時原是一片防風林，而其周圍亦無竹
    籬笆或圍牆，後係因颱風將樹木吹倒及環境變化，經被告、
    被告之父及被告之弟歐陽家盛加以整理，才慢慢向西拓展延
    伸而成，故其上之圍牆籬笆均為被告事後整建者，而水池亦
    是被告因畜養蝦苗所挖，並非被告承租房屋當時即有目前該
    等之規模，因此始有國有財產局通知被告繳納補償金之事實
    。縱原告曾依其所有權而將房屋出租予被告，惟系爭土地卻
    屬國有財產，原告既未曾占有，且當時亦不存在，則原告憑
    何出租或無償交付予被告使用？此即上開所述，房屋租賃契
    約書根本未載明有國有空地之理由。本件原告憑空訴請將系
    爭土地上之水池、竹屋拆除，並請求返還系爭土地云云，殊
    無理由。
  (四)至於證人甲○○證稱：「…當時原告僅有系爭土地北側東西
    向磚瓦屋…後來不知道何時原告將系爭房屋租給被告，當時
    我在服兵役，我回家後就發覺被告已經挖魚池，繁殖蝦苗，
    當時魚池範圍不像現在這麼大」、「（系爭土地西側磚瓦造
    房屋何時起造）我沒印象，我也不記得當兵時有無看過該房
    屋」等語，然依證人甲○○上開證詞，其對於兩造何時訂立
    租約、租賃契約之內容等，均不清楚，且就屬於租賃標的之
    西側磚瓦屋何時建造，亦不知悉，則其對於租賃當時系爭土
    地之使用狀況，以及系爭土地究係原告所交付，抑或被告自
    始占有開墾？更無從瞭解。則證人甲○○記非親身見聞兩造
    租賃契約之內容以及系爭土地交付使用情形，則其有關系爭
    土地之交付、租賃範圍等說明應係出於個人之臆測或猜想，
    要難採為認定本件事實之基礎等語，資為抗辯。
  (五)並聲明：求為判決如主文第 1項所示，如受不利判決，願供
    擔保請准宣告免為假執行。
四、本件兩造不爭執之事實如下：
  (一)臺南市○○區○○段509-10、509-2（分割後變更地號為509
    -2、509-17、509-18地號）、510-4（分割後變更為510-4、
    510-36地號）、510-6（分割後變更為510-6、510-37、510-
    38地號）、510-30、510-31、510-24、812 地號土地均為國
    有土地，其上座落門牌號碼臺南市○○區○○路89巷25號未
    保存登記建物（如附圖三所示 A、B、C部分建物，以下簡稱
    係爭建物），均為原告所有。
  (二)原告曾於65年 3月間，將係爭建物中，如附圖三、四所示甲
    、B、C部分建物出租予被告使用，雙方約定租期 5年，每月
    租金為700元，70年以後成為不定期租賃。嗣原告於94年8月
    9 日寄發存證信函，限期10日催告被告給付租金，上開存證
    信函經被告收受後，並未給付，原告乃向被告起訴，主張終
    止租約返還土地及租賃物，案經本院以95年度訴字第 111號
    判決判令被告應將座落臺南市○○區○○路89巷25號，如附
    圖三、四示甲、B、C部分建物遷讓交還原告，並給付租金42
    ,000元，因兩造均未上訴而告確定。
  (三)被告已將附圖二所示 A部分土地（面積209.82平方公尺）及
    其上建物交還原告。而被告目前就上述國有土地占有使用之
    範圍，如附圖二B部分所示。
  (四)上開事實，業據原告提出臺南市○○區○○段510-4、509-2
    、510-6、510-24 地號土地登記謄本、房屋租賃契約書影本
    各1份為證，並經本院依職權調閱本院95年度訴字第111號遷
    讓房屋事件全卷、前往現場勘驗，並囑託臺南市臺南地政事
    務所前往測量查明屬實，有本院96年1月5日勘驗筆錄、臺南
    市臺南地政事務所96年 4月16日臺南地所測字第0960003586
    號函、96年 8月14日臺南地所測字第0960008224號函、96年
    11月 1日臺南地所測字第0960010956號函及各該函文檢附之
    複丈成果圖在卷可稽，且為兩造所不爭執。本院綜合上開證
    據調查結果，應堪信此部分之事實為真正。
五、惟原告主張附圖二所示鐵皮圍籬西南側至附圖一所示基準線
    東北側，面積190.27平方公尺之土地（以下簡稱系爭土地）
    ，乃其將系爭房屋出租被告時，一併借予被告使用，則為被
    告所爭執否認，並以前揭情詞置辯。是本件所應審究者，厥
    為：兩造於65年 3月就系爭建物簽訂租約時，就系爭土地有
    無使用借貸契約存在？若認兩造確有使用借貸關係，則原告
    借予被告之土地範圍如何？被告就其向原告借用之土地有無
    返還之義務？茲分別說明如下：
  (一)按稱使用借貸者，謂當事人一方以物交付他方，而約定他方
    於無償使用後返還其物之契約，民法第 464條定有明文；又
    契約之成立，須當事人就契約必要之點，互相為一致之意思
    表示，此觀同法第 153條之規定自明。準此，本件原告主張
    兩造就系爭土地有使用借貸關係存在，既為被告所否認，原
    告自應就約定借用物之內容、範圍、面積，約定使用方式、
    借貸期限起迄時點、及雙方如何為合致之意思表示等契約成
    立必要之點，及貸與物之交付，即土地之點交，舉證以實其
    說。
  (二)查原告主張兩造就系爭土地存有使用借貸關係，固舉證人甲
    ○○於本院勘驗現場時當場所為之證詞為證，而證人甲○○
    則證稱：其自出生後即居住於漁光路89巷21號，與原告長子
    劉春生係童年玩伴，當時原告僅有系爭土地北側東西向磚瓦
    屋（即附圖三所示 A部分磚瓦屋）及於磚瓦屋西南側建有木
    造廚房，另有圍竹籬笆養雞、鴨，竹籬笆之範圍約在上開磚
    瓦屋南側，距離附圖二所示鐵皮圍籬約12公尺處；後來不知
    何時原告將房屋出租予被告，當時其在服兵役，返家後發覺
    被告已經挖魚池繁殖蝦苗；原告大部分係由漁光路89巷出入
    ，但原告前往海邊捕魚時，會從系爭土地南側外之小徑出入
    ，當時漁光路尚未開通等語（見本院96年1月5日勘驗筆錄）
    。惟即便證人甲○○所證情節屬實，其證詞充其量僅能證明
    原告將系爭房屋出租被告前，曾占有附圖三編號 A所示磚瓦
    屋西南側一定範圍之土地；然原告於出租系爭房屋當時占有
    土地之範圍為何，與原告將如何範圍之土地借予被告使用，
    本屬兩事，尚難以原告原先占有系爭土地之事實逕行推認原
    告確有將系爭土地交付被告使用，而得認兩造就系爭土地業
    已成立使用借貸關係。且證人甲○○明確證稱兩造就系爭房
    屋簽訂租約時，其在外服役，則原告於出租系爭房屋時，是
    否一併將該房屋附連圍繞之土地一併出借被告使用，自非證
    人甲○○所能明瞭，是不能遽依證人甲○○之證詞，逕認原
    告之主張可信。
  (三)至於，原告主張附圖一所示 A部分土地於使用上與房屋有不
    可分離之關係，足認兩造就系爭房屋成立租約時，併就上開
    土地成立使用借貸關係云云。然系爭土地與系爭房屋為個別
    之不動產，系爭土地屬國有土地，而系爭房屋則為原告所有
    ，所有權之歸屬並不相同，是系爭土地與系爭房屋間並無主
    物、從物之關係存在，是依民法第68條之規定，原告就系爭
    房屋所為之處分行為，包括出租、出借等債權行為，其效力
    均不及於系爭土地，亦無從以房屋與土地在利用上之依存關
    係，擬制兩造就系爭土地業已成立使用借貸關係。茲原告自
    始至終未能舉證證明其與被告間就系爭土地確有成立使用借
    貸關係，其空言主張兩造就系爭土地存有使用借貸關係，即
    無可取。
  (四)另按民法上占有物返還請求權之行使，以占有人之占有被侵
    奪為要件，觀民法第 962條之規定即明；而所謂占有被侵奪
    ，係指占有人對於物之管領力，被他人奪取，失去其管領力
    而言，最高法院76年度台上字第2649號判決意旨可資參照。
    查原告雖一併主張依據民法第 962條之規定，請求被告拆除
    地上物並返還系爭土地云云，然原告並未舉證證明被告有何
    違反其意願而奪取其對系爭土地管領力之情事，其依據民法
    第962條之規定請求被告拆除地上物交還土地，亦無可採。
  (五)綜上所述，本件原告未能證明兩造間就系爭土地存有使用借
    貸關係，亦未能證明其對系爭土地之管領力係遭被告侵奪，
    其據民法第470條、第962條之規定，請求被告拆除地上物並
    返還土地，即無理由，不應准許。
六、按法院為終局判決時，應依職權為訴訟費用之裁判，民事訴
    訟法第87條第1項定有明文。查本件訴訟費用經核為122,519
    元（裁判費58,519元、土地測量費用64,000元），本院爰依
    職權確定上開訴訟費用由原告負擔。
七、本件原告之請求既經駁回，其假執行之聲請失所附麗，應併
    予駁回。
八、本件事證已臻明確，兩造其餘主張及舉證，核與判決結果無
    影響，爰不逐一論述，併予敘明。
九、結論：本件原告之訴為無理由，依民事訴訟法第78條、第87
    條第1項，判決如主文。
中　　華　　民　　國　　96　　年　　12　　月　　6 　　日
                  民事第三庭    法　官　周紹武
以上正本係照原本作成
如對本判決上訴，須於判決送達後20日內向本院提出上訴狀
中　　華　　民　　國　　96　　年　　12　　月　　6 　　日
                                書記官　余吉祥
